【裁判字號】    95,訴,459
【裁判日期】    951220
【裁判案由】    分割共有物
【裁判全文】
臺灣屏東地方法院民事判決               95年度訴字第459號
原      告  甲○○
訴訟代理人  黃吉雄律師
被      告  乙○○
上列當事人間分割共有物事件，本院於民國95年12月6 日言詞辯
論終結，判決如下：
    主  文
兩造共有之屏東縣林邊鄉  ○○段一六六之二地號土地、面積一
○四四平方公尺，依下列方法分割：如附圖二所示編號Ａ部分面
積五二二平方公尺分歸被告取得；如附圖二所示編號Ｂ部分面積
五二二平方公尺分歸原告取得。
訴訟費用由被告負擔二分之，餘由原告負擔。
    事實及理由
一、原告起訴主張：坐落屏東縣林邊鄉  ○○段166 之2 地號、
    面積1044平方公尺土地（下稱系爭土地），係原告與被告共
    有，其應有部分依序分別原告2 分之1 、被告2 分之1 ，兩
    造並無不能分割之約定，且共有人不能達成分割協議，爰依
    法訴請分割，並請求如附圖二所示分割系爭土地。並聲明：
    請准將系爭土地按各共有人之應有部分判決分割。
二、被告則以：系爭土地北側部分分歸被告所有，南側部分土地
    則分歸原告所有，如欲以附圖二所示之分割方案分割系爭土
    地，則原告需補償被告等語。
三、兩造為系爭土地之共有人，原告及被告之應有部分各為2 分
    之1 ，兩造就上開土地並無不分割之約定，亦無不能分割之
    情形，此為兩造所不爭執，並有土地登記第二類謄本、地籍
    圖謄本附卷可佐（見本院卷第7 至8 頁），堪信屬實。本件
    所須審酌者，厥為(一)系爭土地得否分割？(二)應如何分割始符
    合兩造利益？茲分述如下：
  (一)按各共有人得隨時請求分割共有物，而分割之方法不能協議
    決定者，法院得因任何共有人之聲請命為分配，民法第823
    條第1 項前段、第824 條第2 項定有明文。又不動產共有人
    間因共有物之分割發生爭執者，為民事訴訟法第403 條第1
    項第3 款所定強制調解事件，於起訴前，應經法院調解。原
    告提起本件訴訟，前經本院於95年9 月14日調解期日進行調
    解，未能成立調解，有本院民事調解案件審理單、調解記錄
    表在卷可稽（見本院卷第9 、18頁），且迄今兩造仍未達成
    協議，又兩造共有土地之使用目的並非不能分割，亦無不可
    分割之特約，則原告依民法第823 條第1 項前段、第824 條
    第2 項規定訴請以判決分割系爭土地，即無不合，應予准許
    。
  (二)次按裁判上如何定共有物分割之方法，除應斟酌當事人之聲
    明、共有物之性質、共有人之意願、利害關係、經濟效用及
    全體共有人之利益等公平決之外，並不受任何共有人主張之
    拘束，法院為顧及全體共有人所得利用之價值等情形，本有
    自由裁量之權。經查：
    (1)系爭土地地目為建，為鄉村區乙種建築用地，被告占有使
      用如附圖一所示北側部分土地，並在其上興建如附圖一所
      示編號1 加強磚造2 層樓房（面積100 平方公尺）、編號
      2 水泥柱鐵皮頂倉庫（面積79平方公尺）、編號3 磚造水
      泥柱鐵皮頂倉庫（面積70平方公尺）各1 棟；原告則占有
      使用如附圖一所示南側部分土地，並在其上興建如附圖一
      所示編號4 、5 、6 水泥柱鐵皮頂倉庫（面積分別為29、
      122 、42平方公尺）3 棟。系爭土地北側部分毗鄰寬約4
      公尺巷道通往公路（永和路）等情，為兩造所不爭執，並
      經本院至現場勘驗明確，且囑託屏東縣潮州地政事務所派
      員實施測量，有現場照片、勘驗筆錄、現場簡圖及土地複
      丈成果圖在卷可稽（見本院卷第14至15、25、27、32頁）
      。
    (2)就系爭土地，被告辯稱依南北向分割，北側部分歸被告所
      有，南側部分歸原告，若依東西向分割，則原告需補償被
      告云云。惟系爭土地僅北側部分毗鄰寬約4 公尺巷道通往
      公路，倘將毗鄰巷道之北側全部分歸被告所有，則必須另
      開闢道路供通行之用，而減少部分土地之利用及價值，且
      南側之土地因距離巷道及公路較遠，土地價值低於北側土
      地，而不利於分歸南側土地之共有人，故被告辯稱依南北
      向為分割方案，顯不足採。又如附圖二所示之分割方案，
      如附圖二所示編號Ａ部分土地北側全部毗鄰寬約4 公尺之
      巷道，編號Ｂ部分土地北側僅部分毗鄰寬約4 公尺之巷道
      ，故編號Ａ部分土地之利用顯然略佳於編號Ｂ部分土地；
      且被告所興建之加強磚造2 層樓房亦坐落在編號Ａ部分土
      地上，若編號Ａ部分土地分歸被告所有，並無損於其所興
      建之樓房；而其他兩造所興建之水泥柱鐵皮頂倉庫，僅為
      簡易倉庫，價值低廉，無論拆除或保留對兩造損失均微，
      故被告辯稱伊分得編號Ａ部分土地，原告需予以補償云云
      ，亦無足採。再原告亦不同意被告所提之分割方案，而同
      意以附圖二所示為分割方案，本院另考量編號Ａ部分北側
      土地雖毗鄰巷道面寬比編號Ｂ部分土地較多，然兩者土地
      價值應相差無幾，原告亦未主張補償而同意分歸編號Ｂ部
      分土地，兩造自互無須為補償。是本院審酌各共有人之使
      用現況位置、土地形狀之完整性、分割後經濟效用及兩造
      應有部分面積，認如附圖二所示之分割方法為允當，爰判
      決如主文第1 項所示。
四、本件判決事證已臻明確，兩造其餘攻擊防禦及舉證，經核與
    判決結果無影響，爰不加以一一論擬，附此敘明。
五、據上論結，原告之訴為有理由，依民事訴訟法第78條、第80
    條之1 ，判決如主文。
中    華    民    國    95    年    12    月    20  日
                  民事第二庭    法  官  楊文廣
正本係照原本作成。
如不服本判決，應於收受送達後20日內向本院提出上訴書狀，其
未表明上訴理由者，應於提出上訴後20日內向本院補提理由書狀
（均須按他造當事人之人數附繕本）
                                書記官  顏子仁
中    華    民    國    95    年    12    月    20  日


司法院資訊處製作；財團法人民間司法改革基金會備份。
